臺灣嘉義地方法院刑事判決　　　　　　　 95年度訴字第681號
公　訴　人　臺灣嘉義地方法院檢察署檢察官
被　　　告　甲○○
　　　　　　　　　　（現在台灣嘉義看守所羈押中）
指定辯護人　本院公設辯護人丁○○
上列被告因殺人未遂案件，經檢察官提起公訴（95年度偵字第73
71號），本院判決如下：
    主  文
甲○○殺人未遂，處有期徒刑貳年捌月。扣案之菜刀壹把沒收。
    事  實
一、甲○○與丙○○係夫妻，屬於家庭暴力防治法第3條第1款之
    家庭成員，其2人素常即因金錢問題屢生爭吵，丙○○並於
    民國（下同）95年10月6日之中秋節過後離家他去，要求離
    婚；嗣甲○○因遍尋不著其機車鑰匙、國民身分證及新臺幣
    （下同）9,700元等物，乃電告丙○○回家幫忙尋找，丙○
    ○於95年10月15日上午9時許，返回甲○○位於嘉義縣民雄
    鄉○○村○○街19巷5號住處，幫忙尋找上開物品，惟無所
    獲，2人乃牽同機車至附近之機車行製打鑰匙後，返回上開
    住處，其間，甲○○因覺丙○○執意離婚，無法挽回，又懷
    疑上開物品係丙○○所擅自取走，心起憤恚，復見丙○○返
    回住處後，逕自到2樓浴室洗浴，且應答問題，口氣不佳，
    甲○○益感不滿，竟基於殺人之故意，先到住處1樓廚房內
    ，取其所有之菜刀1把，旋至2樓，直接推開未鎖之浴室房門
    ，進入其內，持上開菜刀自後方朝丙○○致命之肩、頸部位
    ，砍殺數刀，丙○○遭攻擊後，返身奮力抵擋，2人拉扯至
    浴室門外，甲○○繼續以菜刀揮砍丙○○肩、頸部，丙○○
    持續與之拉扯，並跪求哀告：不要殺我等語，然甲○○仍不
    罷手，並表示要與丙○○同歸於盡等語，丙○○乃勉力逃至
    1樓客廳，甲○○仍持刀追砍丙○○致命之胸部數刀，並直
    呼要砍丙○○心臟，讓丙○○死等語，丙○○繼續掙扎逃至
    1樓大門（電動門）旁，開啟電動門，甲○○猶上前砍殺丙
    ○○，並拔掉電動門電源線，阻止丙○○外逃，丙○○遂大
    喊救命，伺機打落甲○○所持菜刀，甲○○見丙○○受傷嚴
    重，血流滿身，計有前胸長4公分、右頸長5公分、左頸長4
    公分（上開傷口深度均約為0.5至1公分）及後頸部多處淺撕
    裂傷（無法計數）等傷害，且大門外已有鄰居聞聲圍觀，甲
    ○○乃打開電動大門旁小門，讓丙○○逃出門外，甲○○並
    撥打電話予丙○○大女兒陳寶如說：你媽媽快死了，趕快回
    來看她等語，其後，丙○○倒臥門外，經鄰居送醫急救，始
    倖免於難。而甲○○於案發後，停留現場，於有偵查犯罪職
    務之機關或公務員發覺其犯罪前，即向據報前往現場處理之
    員警表明犯行，自首接受裁判，員警並扣得上開菜刀1把。
二、案經丙○○訴由嘉義縣警察局民雄分局報告臺灣嘉義地方法
    院檢察署檢察官偵查起訴。
    理  由
一、證據能力部分：本件認定事實所引用之證據，經本院於審理
    時提示當事人及辯護人，均表示同意作為認定犯罪事實之證
    據或未聲明異議，本院審酌該等陳述作成時之情況，均係出
    於其等之自由意志，及其作成時之外部、附隨情況，並無受
    干擾、影響供述之情況，認為援引作為論罪之依據並無不適
    當之情，爰就其等審判外之供述採為證據，合先明。
二、訊據被告甲○○固不否認其因懷疑上開機車鑰匙、國民身分
    證及現金，而於上開時、地，持上開菜刀1把揮砍告訴人丙
    ○○之頸、肩及前胸等部位，造成丙○○受有上開傷害等事
    實，惟矢口否認有何殺人故意，辯稱：我無殺人意思，只是
    要教訓丙○○，並未下重手要殺人云云。經查：
  (一)上開被告持刀揮砍丙○○成傷之事實，迭據證人丙○○於警
    詢時及偵審中以證人身分到庭結證綦詳（見警卷第6-8頁，
    偵卷第11、12頁，本院卷第72-83頁），並有現場照片12張
    附卷足佐（見警卷第12- 17頁），又丙○○受有上開傷害之
    情形，亦有嘉義基督教醫院診診斷證明書2紙及該醫院95年1
    2月6日（95）嘉基醫字第1904號函所附病歷1份與傷口照片7
    張在卷可憑（見警卷第10、11頁，本院卷第39-51頁），被
    告對此亦不爭執；此外，復有上開菜刀1把扣案可佐，故被
    告持刀揮砍丙○○成傷之行為，足堪認定。
  (二)其次，(1)按殺人未遂與傷害之區別，應以加害人有無殺意為
    斷，不能因與被害人原無宿怨，即認為無殺人之故意。且被
    害人所受之傷害程度，固不能據為認定有無殺意之唯一標準
    ，但加害人之下手情形如何、犯罪之兇器及手段，仍不失為
    重要參考資料（最高法院94年度台上字第5436號判決要旨參
    照）(2)查頭頸部、胸部係人體之脆弱部位，頸部並為大動脈
    、氣管、主神經叢等重要器官及組織所在，胸部則有心臟、
    肺臟等重要器官，以利刃猛刺上開部位，極易致人於死之情
    ，被告為智識正常之成年男子，不得諉為不知，又被告所持
    以行兇之菜刀1把，係屬利器，被告持之犯罪，對該菜刀之
    殺傷力，亦當知之甚稔，竟仍持該鋒利之菜刀，逕入2樓浴
    室，直接自後方砍殺丙○○致命之肩、頸部位，經丙○○奮
    力抵擋、反抗或多方哀饒求告後，猶不罷手，繼續從2樓浴
    室門外至1樓客廳及大門旁，追擊揮砍丙○○肩、頸及胸部
    要害多刀，致丙○○受有上開傷害，其間，並表示要與丙○
    ○同歸於盡或要讓丙○○死等語，實難謂無殺人之決心；又
    被告因丙○○執意離婚，已有積怨，又懷疑丙○○擅自取走
    上開現金等物品，益生不滿，復見案發前，蕭雅逕自到2樓
    浴室洗浴，應答口氣不佳，更感憤恚等情，業經被告與丙○
    ○於警偵訊時或審理中陳述明確，被告顯因該等情事而萌殺
    人犯意；再徵諸被告於偵查中業已自承：案發後，我在我家
    住處大門口，撥打電話給丙○○大女兒陳寶如說妳媽媽快死
    了，趕快回來看看她等語（見偵卷第16頁），實可認定被告
    持刀揮砍丙○○，確係出於殺人故意無誤。至於上開第1904
    號函文雖表示丙○○之傷口皆於要害但力道不足等語（見本
    院卷第39頁），惟傷口深度並非判斷被告犯意之唯一標準，
    不得僅憑此即謂被告非出於殺人之意而為本件犯行。
  (三)又次，證人丙○○於審理中結證稱：被告以前教訓我的時候
    ，都只是用拳頭，沒有很用力地從側面打我的臉，讓我眼睛
    紅腫而已，不會拿刀砍我等語明確（見本院卷第79、80頁）
    ，而被告於本次行為時，竟大異於先前教訓時之所為，持刀
    接續揮砍告訴人多處要害，顯非出於教訓意思，實為殺人故
    意，故被告所辯本件僅為教訓、傷害云云，當係臨訟卸責之
    詞，無法信為真正。至於丙○○於審理中另所稱被告持刀揮
    砍，意在教訓云云（見本院卷第79、80頁），並無所據，復
    與上開事證不符，顯係證人私自臆測之詞，亦無足採。再則
    ，被告於審理中自承：案發時，我沒法分辨要砍丙○○何處
    部位等語（見本院卷第87頁），復徵諸被告行兇過程中，丙
    ○○持續與被告拉扯，並掙扎、抵擋被告之攻擊，場面甚屬
    混亂，如謂被告在此情形下，猶能分辨揮砍菜刀之輕重，實
    與常情不合，顯見被告所辯：我對丙○○下手時，存有分寸
    ，並無殺人之意云云，亦為塞責之詞，無可採認。
  (四)綜上所述，被告主觀上有殺人之犯意，客觀上並已著手於殺
    人行為之實施，其所辯諸端，亦無可採，均見前述。故本件
    事證已臻明確，被告犯行洵堪認定。
三、(一)查被告甲○○與丙○○為夫妻，屬家庭暴力防治法第3條
    第1款之家庭成員；核被告甲○○所為，係犯刑法第271條第
    2項、第1項之殺人未遂罪，屬家庭暴力防治法之家庭暴力罪
    ；被告持刀砍殺丙○○多刀之行為，係於同時同地密切接近
    實施，侵害同一之法益，各行為之獨立性極為薄弱，依一般
    社會健全觀念，在時間差距上，難以強行分開，在刑法評價
    上，以視為數個舉動之接續施行，合為包括之一行為予以評
    價，較為合理，應論以接續犯。被告已著手於上開殺人行為
    之實行而不遂，為未遂犯，爰依刑法第25條第2項之規定，
    按既遂犯之刑度減輕之。另上開行兇過程中，丙○○從2樓
    浴室即奮力抵擋被告之攻擊，經多方拉扯、反抗，被告仍持
    刀緊追，接續朝丙○○要害部位揮砍，直至丙○○掙扎逃至
    上開1樓大門旁，打落被告所持菜刀，且因呼救聲驚動鄰人
    圍觀，被告復見丙○○受傷嚴重，血流滿身，方才打開上開
    小門，讓丙○○逃出，由鄰居報警送醫急救等情，業見前述
    ，顯見被告之殺人行為並非因己意而中止；另被告犯罪後，
    消極打開小門，讓丙○○逃出，復電告丙○○之女速來見丙
    ○○最後1面等舉動，均非屬主動救治丙○○之作為，而丙
    ○○逃出後，業由鄰居報警送醫急救，因此，本件係由非被
    告之第三人為防果行為，致未發生丙○○死亡之結果（最高
    法院89年度台上字第1930號裁判要旨參照）；又斯時，被告
    縱曾撥打救護電話，然未進而為確保丙○○必受救護之積極
    行動，故僅此單純之撥打救護電話，難謂係已盡防止結果發
    生之誠摯努力，或對於結果之發生已盡其防止之能事（參見
    刑法第27條第1項之修正說明）；是認被告之殺人行為與刑
    法第27條第1項規定之要件均有未合。(二)再按刑法第62條所
    規定之自首，係以犯人在犯罪未發覺前，向該管公務員自承
    犯罪，而受法律之裁判為要件。所謂未發覺，乃指犯罪事實
    未為有偵查犯罪職權之公務員發覺，或犯罪事實雖已發覺，
    而犯人為誰，尚不知者而言。而向該管公務員自承其犯罪，
    不以先自向該公務員告知為必要，即受追問時，告知其犯罪
    仍不失為自首（最高法院92年台上字第487號裁判參照）；
    查被告犯罪後，停留現場，而於有偵查犯罪職權之機關或公
    務員查覺犯罪人前，即主動向據報到場處理之嘉義縣警察局
    民雄分局民興派出所員警乙○○表明犯行，自首接受裁判乙
    節，業經證人乙○○於審理中到庭結證甚詳（見本院卷第73
    、74頁），並有嘉義市警察局95年12月28日嘉市警勤指字第
    0950061876號函及附件報案紀錄單影本1份在卷可憑（見本
    院卷第65、66頁），足認被告符合自首之要件，故依刑法第
    62條前段之規定，減輕其刑（復按被告自首後於審判中對其
    犯罪「事實」有所主張或辯解者，係被告辯護權之行使，不
    能僅據此之一端，即謂被告無接受裁判意思之唯一論據；自
    首者於自首後，縱又為與自首時不相一致之陳述，甚至否認
    犯罪，仍不能動搖其自首效力；最高法院84年度台上字第82
    9號及88年度台上字第877號裁判參照，是認被告於偵審中之
    辯解，尚無礙其自首之成立。）；並遞減輕之。(三)審酌被告
    素行、智識程度、犯罪之原因、動機，其持刀砍殺配偶之犯
    罪手段、丙○○所受之傷害非輕、被告現已與丙○○成立調
    解，賠償完畢（有嘉義縣民雄鄉調解委員會調解筆錄1憤復
    於本院卷32頁可佐，丙○○於審理中撤回本件告訴，見本院
    卷第79頁），惟被告否認殺人犯意等一切情狀，量處如主文
    所示之刑，以示懲儆。扣案之上開菜刀1把（即警卷第17頁
    下方照片所示者，警方於上開住處1樓大門前扣得），係被
    告所有，供其砍殺告訴人所用之物，業據被告供承在卷，爰
    依刑法第38條第2項、第1項第2款之規定，宣告沒收；至於
    警方於上開2樓浴室前扣得之菜刀1把（即警卷第17頁上方照
    片所示者），並非供本件犯罪所用或預備之物，業經被告及
    丙○○於審理中陳明在卷（見本院卷第81、85、86頁），不
    為沒收之宣告。
據上論斷，應依刑事訴訟法第299條第1項前段，刑法第271條第2
項、第1項、第25條第2項、第62條前段、第38條第1項第2款，判
決如主文。
本案經檢察官王啟旭到庭執行職務。
中　　華　　民　　國　　96　　年　　1 　　月　　23　　日
                    刑事第二庭 審判長法  官  沈 福 財
                                     法  官  卓 春 慧
                                     法  官　盧 鳳 田
上列正本證明與原本無異。
如不服本判決，應於判決送達後10日內向本院提出上訴狀（應附
繕本）。告訴人或被害人如對於本判決不服者，應具備理由請求
檢察官上訴，其上訴期間之計算係以檢察官收受判決正本之日期
為準。
中　　華　　民　　國　　96　　年　　1 　　月　　23　　日
                        　        　書記官　楊 國 色
附錄論罪科刑法條：
刑法第271條
殺人者，處死刑、無期徒刑或 10 年以上有期徒刑。
前項之未遂犯罰之。
預備犯第 1 項之罪者，處 2 年以下有期徒刑。
